【裁判字號】    89,台上,4733
【裁判日期】    890810
【裁判案由】    違反毒品危害防制條例
【裁判全文】
最高法院刑事判決                              八十九年度台上字第四七三三號
    上  訴  人  甲○○
    選任辯護人  許文彬律師
                黃建隆律師
右上訴人因違反毒品危害防制條例案件，不服臺灣高等法院中華民國八十九年四月十
八日第二審更審判決（八十九年度重上更(三)字第五二號，起訴案號：臺灣桃園地方法
院檢察署八十六年度偵字第一○九二三、一二六二四號），提起上訴，本院判決如左
：
    主  文
原判決撤銷，發回臺灣高等法院。
    理  由
本件原判決認定上訴人甲○○基於意圖營利之概括犯意，以每半兩新台幣（下同）一
萬四千元之代價，向綽號「阿如」之不詳姓名男子販入安非他命後，除部分供己非法
吸用外（吸食安非他命部分已判刑確定），餘則先後於民國八十六年七月底某日二十
時許，在桃園市○○路六五八巷一弄五號住處附近，及八十六年八月四日，在大同汽
車教練場附近，以每三公克新台幣（下同）五千元之價格，各販售安非他命予邱國彬
一次。另其明知海洛因為毒品，竟意圖營利，並基於概括之犯意，向前揭綽號「阿如
」之男子以每錢一萬八千元之價格販入海洛因後，除其中部分供己施用外（施用毒品
部分已判刑確定），餘則分裝成一小包。於八十六年六、七月間，以呼叫器0000
00000號與郭山青聯絡約定在桃園市○○街與中山路交叉路口之便利商店旁交貨
。而以每一小包二千元之價格，連續販賣海洛因予郭山青，約四、五天即販賣一次，
共計十二次，販賣毒品所得共計二萬四千元等情。因而撤銷第一審關於上訴人非法販
賣化學合成麻醉藥品，及販賣毒品暨定執行刑部分之判決，改判仍論處上訴人連續非
法販賣化學合成麻醉藥品，及連續販賣毒品（均累犯）罪刑。並就上訴人被訴非法販
賣安非他命予陳進益部分，敘明不另為無罪諭知之理由，固非無見。
惟查(一)、按有罪判決書之事實一欄為適用法令之依據，凡與適用法令有關之事實必須
明確認定，詳細記載，始足為論罪科刑之基礎。原判決認定上訴人有前揭多次販賣安
非他命及海洛因之犯行，而論以連續非法販賣安非他命及販賣毒品罪刑。惟其事實欄
僅記載上訴人以三公克五千元之價格，先後於八十六年七月底某日二十時許、同年八
月四日，在其前揭住處附近及大同汽車教練場附近各非法販賣安非他命予邱國彬一次
；以及於同年六、七月間，以每一小包二千元之價格販賣海洛因予郭山青，計十二次
等情。惟對於上訴人每一次販賣予邱國彬、郭山青安非他命或海洛因之數量多寡？金
額若干？以及上開販賣安非他命地點「大同汽車教練場」究係位於何縣市？地址為何
？均未明確認定記載，已有欠詳盡。且原判決事實欄記載上訴人向綽號「阿如」之男
子販入海洛因後，除部分供己施用外，餘則分裝成「一小包」，並於八十六年六、七
月間，先後以每一小包海洛因二千元之價格，連續販賣予郭山青共計十二次等情。則
其既將施用剩餘之海洛因僅分裝成「一小包」，又如何能先後以每一小包二千元之價
格，連續販賣予郭山青達十二次之多？其事實之記載不無矛盾，亦有可議。(二)、按證
據之證明力，雖屬事實審法院自由判斷之職權，然其所為之判斷，並非漫無限制，仍
應受經驗法則與論理法則之支配。卷查證人陳進益於警訊中證稱：「我於八十五年七
月間開始吸食安非他命……我從開始吸食安非他命後即向甲○○購買（指安非他命）
，前後約有十次左右……」等語。於偵查中復證稱：「我從開始吸安（八十五年七月
）起就向他（指上訴人）買，至八十六年八月止，前後買十次左右……」等語（見八
十六年度偵字第一○九二三號偵查卷第一○三頁、第一○七頁）。原判決理由雖以上
訴人前因侵占案件，經法院判處有期徒刑七月確定，於八十五年八月五日送監執行，
迄八十六年三月四日期滿（按應係三月一日出監），其不可能於在監期間販賣安非他
命，因認證人陳進益所稱上訴人自八十五年七月間起，至八十六年八月間止販賣安非
他命予渠前後約十次一節，顯有瑕疵，而不予採信。惟查證人陳進益所述向上訴人購
買安非他命之期間（即八十五年七月起，至八十六年八月間止），與其前述在監執行
期間（即八十五年八月五日起，至八十六年三月一日止）並非完全重疊。其中自八十
五年七月間起，至同年八月四日止（即上訴人入監之前一日），以及自八十六年三月
一日（即上訴人出監日）起，至同年八月間止，前後共計有九個月以上之久，均非上
訴人在監執行期間，則上訴人仍非不得於上揭時段內多次非法販賣安他命予陳進益。
原判決徒以證人陳進益所述向上訴人購買安非他命期間中，有部分時段係上訴人在監
執行期間，即認證人陳進益所述顯有瑕疵，而全然不予採信，其採證難謂與論理法則
無違，非無可議。究竟證人陳進益在警、偵訊所述向上訴人購買安非他命約十次，各
係在何時、何地所為？當時上訴人是否確已在監執行？此與判斷證人陳進益所為不利
於上訴人之指證是否可信攸關，自有傳訊陳進益詳加詰究釐清之必要。乃原審未予詳
查，遽謂證人陳進益所述顯有瑕疵，而認不能證明上訴人有此部分非法販賣安非他命
之犯行，尚嫌速斷，自有應調查之證據未予調查之違法。(三)、按修正前肅清煙毒條例
第十三條之規定為刑法第三十八條第一項第三款、第三項但書之特別規定，係採義務
沒收主義。故販賣毒品所得之金錢，如能認定確係販賣毒品所得之款項，縱未當場搜
獲扣押，亦應宣告沒收。原判決認定上訴人以每包二千元之價格，連續販賣海洛因予
郭山青共十二次，販賣毒品所得共計二萬四千元等情。倘屬無訛，則上訴人販賣毒品
所得之款項自應依上開規定宣告沒收，始為適法。乃原判決僅於理由內說明已扣案之
二萬四千二百元不能證明為上訴人販賣毒品所得，而不予宣告沒收。惟對於其認定上
訴人販賣毒品已有所得之二萬四千元，則未依上開規定宣告沒收，復未說明此項販毒
所得何以無庸諭知沒收之理由，依上說明，自有判決不適用法則之違法。上訴意旨雖
未指摘及此，然以上均係本院得依職權調查之事項，應認原判決仍有撤銷發回之原因
。
據上論結，應依刑事訴訟法第三百九十七條、第四百零一條，判決如主文。
中      華      民      國    八十九    年      八      月      十      日
                              最高法院刑事第八庭
                                  審判長法官  吳  雄  銘
                                        法官  池  啟  明
                                        法官  石  木  欽
                                        法官  郭  毓  洲
                                        法官  吳  三  龍
      右正本證明與原本無異
                                              書  記  官
中      華      民      國    八十九    年      八      月     十四     日


司法院資訊處製作；財團法人民間司法改革基金會備份。
